【裁判字號】    97,上訴,2503
【裁判日期】    971126
【裁判案由】    誣告
【裁判全文】
臺灣高等法院臺中分院刑事判決        97年度上訴字第2503號
上  訴  人  臺灣臺中地方法院檢察署檢察官
上  訴  人
即  被  告  丙○○
上列上訴人因被告誣告案件，不服臺灣臺中地方法院97年度訴字
第2450號中華民國97年 8月21日第一審判決（起訴案號：臺灣臺
中地方法院檢察署96年度偵字第13000號)，提起上訴，本院判決
如下：
    主    文
原判決撤銷。
丙○○無罪。
    理    由
一、公訴意旨略以：被告丙○○明知懸掛在臺中市理事長聯合會
    暨臺中縣理事長聯合總會之題有「服務人群  榮譽總會長馬
    英九敬題」之題字匾額，係屬馬英九先生或其幕僚所贈，並
    非乙○○所偽造，竟基於意圖使乙○○受刑事處分，而向該
    管公務員誣告之犯意，於民國95年 8月16日，具狀向臺灣臺
    中地方法院檢察署檢察官誣指上開題字匾額係乙○○偽造。
    嗣經臺灣臺中地方法院檢察署檢察官向馬英九工作室函查結
    果，該墨寶確屬市長辦公室之秘書處製作無誤，檢察官因而
    在96年度偵續字第92號起訴書中，針對此部分敘明不另為不
    起訴處分之意旨。因認被告涉犯刑法第169條第1項之誣告罪
    嫌。
二、按犯罪事實應依證據認定之，無證據不得認定犯罪事實；又
    不能證明被告犯罪或其行為不罰者，應諭知無罪之判決，刑
    事訴訟法第154條第2項第301條第1項分別定有明文。又所
    謂認定犯罪事實之證據，係指足以認定被告確有犯罪行為之
    積極證據而言，該項證據自須適合於被告犯罪事實之認定，
    始得採為斷罪之資料；且如未能發現相當確實證據，或證據
    不足以證明，自不能以推測或擬制之方法，以為裁判之基礎
    ；而認定犯罪事實所憑之證據，雖不以直接證據為限，間接
    證據亦包括在內，然而無論直接證據或間接證據，其為訴訟
    上之證明，須於通常一般人均不致有所懷疑，而得確信其為
    真實之程度者，始得據為有罪之認定，倘其證明尚未達到此
    一程度，而有合理之懷疑存在時，即難遽採為不利被告之認
    定（最高法院76年台上字第4986號判例參照）。另刑事訴訟
    法第161條第1項規定：檢察官就被告犯罪事實，應負舉證責
    任，並指出證明之方法。因此，檢察官對於起訴之犯罪事實
    ，應負提出證據及說服之實質舉證責任。倘其所提出之證據
    ，不足為被告有罪之積極證明，或其指出證明之方法，無從
    說服法院以形成被告有罪之心證，基於無罪推定之原則，自
    不能為被告有罪之判決。
三、公訴意旨認被告涉犯誣告罪嫌，無非係以告訴人乙○○之指
    訴，並有被告於95年 8月16日提出之刑事告訴補充狀、馬英
    九工作室96年4月12日英字第96002號函可證，另證人潘家森
    、鄭安國證述被告查證之時間，均在95年 8月16日向臺灣臺
    中地方法院檢察署提出告訴人涉有偽造文書罪嫌之刑事告訴
    之後，為其主要論據。然訊諸上訴人即被告丙○○堅詞否認
    有何誣告之犯行，辯稱：我之前跟馬英九很熟，也有很多馬
    英九的墨寶，因此對馬英九的墨寶很瞭解，我拿過的馬英九
    墨寶與告訴人乙○○提出的馬英九題字匾額相比，筆跡、印
    文不同，且馬英九當時係台北市長，不可能以沒有單位之「
    榮譽總會長」頭銜來送墨寶，因此我認為告訴人所懸掛「服
    務人群  榮譽總會長馬英九敬題」之題字匾額係偽造，方才
    提出告訴，並無誣告之故意等語。經查：
  (一)證據能力方面：證人潘家森、鄭安國於偵查中經具結之證
      言，按卷內資料查無顯不可信之情形，依刑事訴訟法第15
      9條之1第2項規定，均認有證據能力，當得作為證據。
  (二)按刑法之誣告罪，以意圖他人受刑事或懲戒處分，向該管
      公務員誣告為構成要件，故該項犯罪，不特須指出其具體
      事實，足以使人受刑事或懲戒處分，且須明知其為虛偽，
      具有故意構陷之情形始能成立，如對於事實有所誤認或以
      為有此嫌疑，即缺乏此種意思條件，自難令負誣告責任（
      最高法院20年上字第 717號、22年上字第3368號、40年台
      上字第88號判例參照）。
  (三)被告於95年 8月16日向臺灣臺中地方法院檢察署提出之刑
      事告訴補充狀，指告訴人偽造馬英九以榮譽總會長名義贈
      送「服務人群」題字匾額，並懸掛在臺中市理事長聯合會
      會館，有該告訴補充狀在卷可憑（見95年度他字第4851號
      偵查卷第45至50頁)。又上開題字匾額係於94年7月間，由
      台北市長室交請秘書處製發乙節，亦有馬英九工作室96年
      4月12日英字第96002號函存卷可查（見96年度偵續字第92
      號偵查卷第66頁），復經原審法囑託該墨寶原核發機關即
      臺北市政府，就該匾額之署名及印文，查明是否確為該府
      所致贈？據臺北市政府鑑定結果認：該署名及印文，經本
      府秘書處於本(7)月14日會同前繕寫廠商及該墨寶原件持有
      人乙○○先生鑑定核認，確為本府94年 7月26日所製贈之
      墨寶，有該府97年7月18日府授秘機字第09730761700號函
      附卷可佐（見原審卷第66頁），足見告訴人所持有並懸掛
      在臺中市理事長聯合會暨臺中縣理事長聯合總會之「服務
      人群  榮譽總會長馬英九敬題」題字匾額，確屬馬英九所
      贈送。是被告於95年 8月16日所為上開告訴之內容，確與
      事實不符，惟是否構成誣告罪責，仍應視其有無誣告之犯
      罪故意為斷。
  (四)證人即臺北市政府顧問鄭安國於偵查中結證：「（問：是
      否認識告訴人及被告？）我認識」「（現任何職？）台北
      市政府顧問」「（問：就你記憶所及，乙○○所有的馬英
      九墨寶丙○○是否有跟你求證過，是否為馬英九辦公室或
      者是本人出具？）我回復他，印象中好像沒有，大概是去
      年 9至10月間就有跟我求證」「（問：提示乙○○所有的
      馬英九墨寶，是否跟之前平常所出具的馬英九墨寶有不相
      同？）通常馬英九會出具榮譽總會長的落款是很少的，所
      以跟他平常出具的墨寶不太像。事後經過地檢署去函給馬
      英九辦公室，馬英九辦公室詢問我，我就向台北市政府秘
      書處調閱相關資料，發現事實上乙○○確有請求台北市政
      府馬英九辦公室出具這樣的匾額，因為這是一般的匾額，
      由辦公室的秘書就直接批了，所以才證實是台北市政府秘
      書處以馬英九名義直接贈頒的」等語（見偵查卷第1宗第1
      22頁）。另證人即國民黨台北市黨部主任委員潘家森於偵
      查中結稱：「（問：是否認識在庭的告訴人及被告？）我
      認識丙○○，不認識乙○○」「（問：現任何職？）國民
      黨台北市黨部主任委員」「（問：丙○○是否有跟你求證
      過乙○○所提出的馬英九墨寶是否由馬英九辦公室或是本
      人所出具？）他有跟我求證過，因為當時我擔任馬英九主
      席辦公室主任，以黨主席名義出去的有兩種，一個是書信
      或公函由我蓋，至於中堂、輓額等我們是交由總務室書寫
      完之後就出去，因為我記憶所及並沒有馬英九出具墨寶給
      乙○○的事情，我是這樣回覆丙○○」「〔問：（提示）
      乙○○所有的馬英九墨寶，跟馬英九平時出具的墨寶是否
      相同？〕落款是不相同的，我當他的主任只有落款馬英九
      這三個字」「96年 6月21日在台北市敘香園，丙○○拿一
      些乙○○所提出馬英九墨寶的影本給我看，要我了解這些
      東西是不是我在擔任馬英九辦公室主任時發出去的，我說
      不是」「（問：為何你可以肯定說不是？）若是以馬英九
      名義出具的，是不會寫上頭銜名稱的」等語（見偵查卷第
      1宗第121、129頁)，則在市政府或黨部擔任馬英九重要公
      關職務之證人鄭安國、潘家森既在第一時間均判斷系爭「
      服務人群榮譽總會長馬英九敬題」題字匾額，「不是」或
      「好像沒有」或「不太像」馬英九辦公室或其本人所出具
      ，其中證人潘家森更明白指出若是以馬英九名義出具，是
      不會寫上頭銜名稱，只有落款「馬英九」三個字等語，恰
      與被告所辯馬英九當時係台北市長，不可能以沒有單位之
      「榮譽總會長」頭銜來送墨寶等語相符，並有被告提出其
      所持有馬英九之題字均僅有「馬英九」三個字之落款可證
      （見偵查卷第1宗第81至84頁、原審卷第33至36頁)，是被
      告質疑系爭題字匾額並非出自馬英九辦公室，尚非全然憑
      空捏造，自難謂被告係明知其告訴之內容為虛偽，而具有
      構陷告訴人犯罪之誣告故意。
  (五)被告雖自承其提出告訴之前，並未向有關機關查證，且依
      證人潘家森、鄭安雄所證，亦可知被告係提出告訴後才為
      查證，並要求證人潘家森為其證實系爭墨寶係假的（見偵
      查卷第1宗第122、129頁)，惟被告既係基於主觀上之合理
      懷疑而提出告訴，縱經證實有所誤認，亦不得謂其有誣告
      之故意，自難令被告負誣告之罪責。至被告未詳盡查證之
      責，使告訴人無端應訴，是否因過失侵害告訴人之權利，
      致告訴人受有損害，乃告訴人得否向被告請求民事賠償之
      問題，尚難遽認被告應構成刑事之誣告罪。
  (六)綜上所述，本件檢察官所舉之證據，既不足以使本院形成
      被告有誣告故意之心證，此外，本院在得依或應依職權調
      查證據之範圍內，復查無其他積極明確之證據，足以認定
      被告有檢察官所指誣告之罪行，自屬不能證明被告犯罪。
      原審未為詳查，遽對被告論罪科刑，即有未合。檢察官上
      訴指摘原判決量刑過輕，雖無理由，惟被告上訴否認犯行
      ，指摘原判決不當，既有理由，自應由本院將原判決撤銷
      ，並為被告無罪之諭知。
四、據上論斷，應依刑事訴訟法第369條第 1項前段、第364條、
    第301第1項前段，判決如主文。
本案經檢察官甲○○到庭執行職務。
中    華    民    國    97    年    11    月    26    日
            刑事第六庭    審判長法  官  李  文  雄
                                法  官  林  靜  芬
                                法  官  張  恩  賜
以上正本證明與原本無異。
如不服本判決應於收受本判決後10日內向本院提出上訴書狀，其
未敘述上訴理由者，並得於提起上訴後10日內向本院補提理由書
狀（均須按他造當事人之人數附繕本）「切勿逕送上級法院」。
                                書記官  陳  如  慧
中    華    民    國    97    年    11    月    26    日


司法院資訊處製作；財團法人民間司法改革基金會備份。
